【裁判字號】    94,上更(一),683
【裁判日期】    951024
【裁判案由】    山坡地保育利用條例
【裁判全文】
臺灣高等法院刑事判決             94年度上更(一)字第683號
上  訴  人
即  被   告 戊○○
選任辯護人  李文輝  律師
上  訴  人
即  被  告  丁○○
上列上訴人因違反山坡地保育利用條例等案件，不服臺灣板橋地
方法院86年度訴字第2800號，中華民國90年3月23日第一審判決
（起訴案號：臺灣板橋地方法院檢察署86年偵字第7713號）提起
上訴，判決後，經最高法院撤銷發回更審，本院判決如下：
    主  文
原判決關於戊○○、丁○○部分撤銷。
戊○○在私人山坡地內未經同意擅自占用，從事開挖整地、堆積
採取土石，致生水土流失，處有期徒刑壹年陸月。挖土機、碎石
機各壹部，載運土石單據貳拾張（提貨聯拾壹張、驗貨聯貳張、
請款聯參張、存根聯肆張）均沒收。
張正壁無罪。
    事實及理由
壹、有罪部分：
一、構成犯罪要件之事實：
  (一)戊○○曾因違反山坡地保育利用條例案件，經本院判處有期
    徒刑十月，戊○○不服，提起上訴，經最高法院駁回上訴，
    並宣告緩刑三年確定。仍不知悔改，明知其於民國（下同）
    八十年間，向江在旺、曾再福所購得之台北縣五股鄉○○段
    水碓窠小段一二九地號、四十之一、五十之一地號，其中一
    二九地號業於八十一、二年間陸續轉賣他人，並已過戶，非
    屬其所有，且此三地號均經主管機關公告為山坡地保育利用
    條例及水土保持法之山坡地，如在該山坡地開發修築道路、
    採取土石及其他開挖整地，均應先擬具水土保持計劃，送請
    各該目的事業主管機關會同主管機關核定並監督實施，竟未
    向各該目的事業主管機關及主管機關申請核准，亦未擬具水
    土保持計劃，竟意圖不法利益，即欲擅自在上開三筆私人所
    有山坡地上占用，開挖整地、堆積採取土石，並將所開挖採
    得之土石分類出賣予他人牟利，乃以欲於四十之一、五十之
    一地號整地，以便過戶，需將四十之一、五十之一地號上之
    土石暫放在一二九地號上為由，僅經得一二九號部分地主王
    清鈿、高柳金、陳忠心同意，但未經其他一二九地號地主同
    意，即自八十六年三月下旬某日起，戊○○先以挖土機將四
    十之一及五十之一地號上之土石堆放在一二九地號上，且採
    取一二九地號上之土石堆放該處，嗣於八十六年三月二十九
    日，戊○○自行開挖土機及碎石機，將石塊弄碎後，分類為
    中石、大石等級放置於曳引車，並僱請不知情之曳引車司機
    周堅宏邀來亦皆不知情之曳引車司機楊文球、鄭明宏、謝俊
    明、張大行等人（此五人業經判決無罪確定），以每車運費
    新台幣（下同）一千五百元之代價，僱請周堅宏等五名司機
    ，由戊○○在上述土地挖掘堆積採取土石並裝載於前來載運
    之曳引車上，載往台北市○○區○○路回填馬路，賺取暴利
    。戊○○未實施水土保持之處理，使已開挖坡面已被挖成一
    平臺狀，土方已被移除，未做表層護坡，坡面風化並致局部
    坍蹋，已造成水土流失。其擅自占用所開挖整地及堆積採取
    土石之地號、位置、面積詳如附件新莊地政事所複丈成果圖
    斜線部分所示。
  (二)嗣於八十六年三月三十日，由不知情之丁○○開啟上開鐵門
    ，讓周堅宏等司機進入裝載砂石，戊○○正準備駕駛其所有
    二００型挖土機 (俗稱怪手）在上述山坡地上開挖裝載砂石
    裝載於周堅宏、楊文球、鄭明宏、謝俊明、張大行等人分別
    駕駛之車號ＧＷ－六三三，ＦＱ－二一九，ＡＪ－六八七，
    ＦＱ－二一九，ＧＶ－五四九號大卡車時（按周堅宏、謝俊
    明於八十六年三月二十九日前往載運二次，同年月三十日周
    堅宏、鄭明宏、謝俊明、楊文球已載一車次，本次係載運第
    二車次，張大行則係第一車次），當場為警查獲，並扣得所
    使用之上開挖土機、碎石機機具各一部；並扣得戊○○所有
    供
    本件犯罪所用之載運土方單據共二十張（提貨聯十一張、驗
    貨聯二張、請款聯三張、存根聯四張）。
  (三)案經台北縣警察局蘆洲分局報請台灣板橋地方法院檢察署檢
    察官偵查起訴。
二、認定犯罪之積極證據：
  (一)台北縣政府八十七年一月二十六日八七北府農六字第０二五
    九九五號函（見原審卷一第四一頁）：證明上開坐落台北縣
    五股鄉○○段水碓窠小段一二九地號、同小段四０之一地號
    、五０之一地號土地，均屬山坡地（見原審卷一第四七頁）
    。
  (二)台灣省台北縣土地登記簿及台北縣新莊地政事務所複丈成果
    圖，證明上開台北縣五股鄉○○段水碓窠小段一二九地號土
    地，乃李宗賢、謝進富及案外人朱麗華等二十四人所共有；
    同小段四０之一、五０之一二筆土地，乃案外人曾滄浪等十
    人所共有（詳原審一卷第十六頁、本院上訴卷第二一八至二
    四二頁）。
  (三)被告戊○○及同案被告丁○○、周堅宏、楊文球、鄭明宏、
    謝俊明、張大行警詢之供述，證明被告戊○○有上開事實欄
    所載，開採整理堆積土石之行為。
  (四)證人李游琇惠、朱麗華之證言，證明戊○○整地堆積土石未
    經過渠等同意（詳見原審卷二第三一、三五頁）。
  (五)挖土機一部、提貨單等二十張、對講機一台、碎石車一部及
    「違反社會秩序維護法案件現場紀錄」一紙（見偵查卷第十
    七頁）：證明警方於八十六年三月三十日十五時三十分許，
    在上揭地點查獲之事實。
  (六)現場照片一張（見偵查卷第二十七頁背面下方），證明被告
    戊○○於上揭土地進口處設有鐵捲門。
  (七)提貨聯十一張、驗貨聯二張、請款聯三張、存根聯四張，其
    上各載有車行、日期、車號、品名、數量、裝貨地、駕駛人
    、時間、驗收人各欄（見偵查卷第二十八頁至第三十二頁）
    ；其中有一張品名記載為大石，有十三張記載為中石，有一
    張記載為石，證明上開提貨聯等單據為被告戊○○所有。
  (八)原審法院至現場履勘且囑託台北縣新莊地政事務所測量人員
    實施測量，各有勘驗筆錄、複丈成果圖及照片（見原審卷一
    第一二七至一三一頁、一五八頁、原審卷二第八五至八七頁
    、八九至九九頁），被告戊○○親自開挖堆積採取土石土地
    之坐落、位置、面積及其山坡上之土石，有的為採挖之舊痕
    ，然部分則為新挖之痕跡，且其地面上有大石堆積等情（同
    上偵查卷第二十六頁背面及第二十七頁上方之照片）。
  (九)鑑定證人國立海洋大學林三賢教授鑑定現場一二九Ｄ號山坡
    地面大量開挖已造成水土流失，四十之一、五十之一地號之
    擋土牆土石堆積過重造成擋土牆嚴重龜裂造成水土流失之危
    險（原審卷二第八八頁、本院更一審卷九十五年三月九日勘
    驗筆錄、本審審判筆錄）。台北縣政府八十九年六月二十日
    八九北府農土字第二二五三四八號函證明被告在該處開挖整
    地，有違反山坡地保育利用條例及水土保持法規定情事（原
    審卷二第五七頁）。
三、被告辯解要旨：
  (一)否認犯罪。
  (二)上開土地係我所有，為便於辦理過戶手續，我乃在該土地上
    整地，並未挖取砂石販賣圖利等語。
  (三)被查獲堆積之土石是案外人己○○前在該處開挖整理所遺留
    ，我只是集中在一二九地號僱請貨車運走。
  (四)在該處搬運土石並沒有造成水土流失之危險。
  (五)被告戊○○及共同被告張正壁、周堅宏、楊文球、張大行等
    人警詢筆錄沒有證據能力。
  (六)李清雲及其他證人於原審及本院前審之證言沒有證據能力。
  (七)鑑定證人林三賢教授原審會勘鑑定意見無證據能力。
四、爭點整理：
  (一)共同被告周堅宏、楊文球、張大行、鄭明宏、謝俊明、丁○○警詢筆錄有無證據能力。
  (二)證人李清雲、乙○○等人之證言有無證據能力。
  (三)鑑定證人林三賢教授之鑑定意見有無證據能力。
  (四)本案系爭土地是否屬於山坡地保育利用條例及水土保持法所
    定之山坡地。
  (五)現場被查獲堆積之土石是否為前案己○○開挖整地所遺留。
  (六)被告戊○○占用他人土地堆積土石，是否徵得全體共有人同
    意。
  (七)被告戊○○是否有違法開挖整地、採取土石，將土石分級後
    僱用周堅宏等司機載往台北市區工地販賣圖利之行為。
  (八)被告開挖整地、堆積土石是否有造成土石流失違反山坡地保
    育利用條例及水土保持法之行為。
  (九)被告戊○○已判決無罪確定之九十二年上訴字第二五五○號
    違反水土保持法一案之一二九地號與本案之一二九Ｂ、Ｃ、
    Ｄ地號開挖地點是否相同，其確定判決效力是否及於本案之
    一二九地號。
五、本院判斷：
  (一)共同被告周堅宏、楊文球、張大行、鄭明宏、謝俊明、丁○○警詢筆錄有無證據能力及證人李清雲、乙○○等人之證言
    有無證據能力：
    按九十二年二月六日修正公布，並於同年九月一日施行之刑
    事訴訟法施行法第七條之三規定：「九十二年一月十四日修
    正通過之刑事訴訟法施行前，已繫屬於各級法院之案件，其
    以後之訴訟程序，應依修正刑事訴訟法終結之。但修正刑事
    訴訟法施行前已依法定程序進行之訴訟程序，其效力不受影
    響」。所謂已依法定程序進行之訴訟程序，其「效力不受影
    響」，依其立法意旨係指為避免程序之勞費，本諸舊程序用
    舊法，新程序始用新法之一般法則，各級法院於修正之刑事
    訴訟法施行前，已依法踐行之訴訟程序（包含相關證據法則
    之適用），其效力不受影響。故而，對於提起上訴之案件，
    於修正刑事訴訟法施行前，原審法院就可得為證據之證據，
    已依法定程序調查者，其效力亦不受影響而言。查本案是八
    十六年四月三日由司法警察機關移送原審法院檢察署檢察官
    偵辦，九十年七月十日上訴繫屬本院，九十四年十月二十日
    經最高法院撤銷發回更審，本案在司法警察機關，檢察官偵
    查迄原審審理及上訴本院前審期間，均仍在修正前刑事訴訟
    施行期間，故有關共同被告丁○○、周堅宏、楊文球、張大
    行、鄭明宏、謝俊明警詢之供述證據，原審以被告身分、本
    院前審共同被告周堅宏以證人身分作證所為之證言，及證人
    李清雲、乙○○、胡正治、江澄清、曾滄浪、曾憶炳、陳麒
    竣、王清鈿、高柳金、李游淑惠等依修正前刑事訴訟法規定
    調查證據程序之證據均具有證據能力。再依刑事訴訟法第一
    百五十六條規定，被告之自白非出於強暴、脅迫、利誘、詐
    欺、疲勞訊問、違法羈押或其他不正之方法，且與事實相符
    者得為證據，本案共同被告丁○○、周堅宏、楊文球、張大
    行、鄭明宏、謝俊明警詢之供述證據，嗣於偵查、本院前審
    均未抗辯其自白出於非任意性，故本院認均具有證據能力。
  (二)鑑定證人林三賢教授之鑑定意見有無證據能力：
    鑑定證人國立海洋大學林三賢教授於原審八十九年九月十九
    日曾會同履勘現場出具鑑定書鑑定被告在一二九、五○之一
    、四○之一等地號開挖整地，是否造成水土流失，雖未於鑑
    定前具結，程序上固然有瑕疵，惟本院更審中鑑定證人林三
    賢教授業於九十五年三月九日再會同勘驗現場，及九十五年
    十月三日本院審判期日，以專家證人身分接受詰問，經具結
    說明鑑定意見，業已補正程序之瑕疵，本院認林三賢教授之
    鑑定意見應具有證據能力。
  (三)本案系爭土地是否屬於山坡地保育利用條例及水土保持法所
    定之山坡地：
    按水土保持法係八十三年五月二十七日公布施行，其第三條
    所定之山坡地，係指國有林事業地、試驗林用地、保安林地
    及經省（市）主管機關參照自然形勢、行政區域或保育利用
    之需要，就合於標高在一百公尺以上標高未滿一百公尺
    ，而其平均坡度在百分之五以上之一者劃定範圍，報請行政
    院核定公告之公、私有土地而言。而山坡地保育利用條例第
    三條所定之山坡地，並不包括國有林事業區、試驗用林地及
    保安林地，二者範圍不盡相同，故前依山坡地保育利用條例
    核定公告之山坡地，於水土保持法公布施行後，仍應依水土
    保持法第三條第三款規定，由主管機關報請行政院核定公告
    ，始屬水土保持法所指之山坡地，而有水土保持法之適用（
    參見最高法院九十二年台上字第五二三二號、八十九年台上
    字第三一三五號、八十八年度台非字第二七八號等判決）。
    上開坐落台北縣五股鄉○○段水碓窠小段一二九地號、同小
    段四０之一地號、五０之一地號土地，均屬經公告核定為山
    坡地保育利用條例及水土保持法所定之山坡地，此有台北縣
    政府八十七年一月二十六日八七北府農六字第０二五九九五
    號函在卷可稽（見原審卷一第四一頁）。
  (四)現場被查獲堆積之土石是否為前案己○○開挖整地所遺留：
    被告戊○○雖辯稱現場堆積的土石是己○○以前被查獲時所
    遺留，我只是集中一處僱用卡車運走等語，並聲請詰問庚○○證實其言，證人庚○○於本院審理雖證稱曾受僱己○○載
    運砂石，被查獲時剩下一小堆一小堆的，有的堆積一處是要
    作回填用的。惟查：案外人己○○是八十四年十二月二十二
    日被警查獲，有本院九十三年度重上更(三)字第二九號違反山
    坡地保育利用條例等一案件刑事判決書可稽（詳見本院更審
    卷），並經本院依職權調卷查證無訛，而本案是八十六年三
    月二十日查獲，距前案已一年三個多月，據證人庚○○於交
    互詰問時證稱前案取締之後就沒有到案發現場等語，況證人
    己○○於九十五年三月九日會同履勘現場，在場具結證稱被
    查獲後之土石都運往台北，都已經清除乾淨，被查獲時都有
    在整地等語（見本院更審九十五年三月九日勘驗筆錄），己○○違反水土保持法案件，應早在一年多之前即被查獲送辦
    ，並判處有期徒刑八月（於本院更審中確定），斷無將違法
    開挖採取之土石棄置該處之理，本案查獲堆積之土石確有新
    開挖整地採取之土石所堆積（詳如後述），被告所辯是前案
    己○○所棄置遺留一節，顯非可採。
  (五)被告戊○○占用他人土地堆積土石是否徵得全體共有人同意
    ：
    至被告戊○○雖辯稱係要整地以便辦理過戶在第一二九地號
    堆積土石已徵得共有人之同意云云。惟查，台北縣五股鄉○○段水碓窠小段一二九地號土地，乃李宗賢、謝進富及案外
    人朱麗華等二十四人所共有（共有人、所有權應有部分各詳
    如卷附台灣省台北縣土地登記簿所示）；同小段四０之一、
    五０之一二筆土地，乃案外人曾滄浪等十人所共有（共有人
    、所有權應有部分各詳如外放證物之台灣省台北縣土地登記
    簿所示），並有台北縣新莊地政事務所複丈成果圖所示之共
    有人持分面積示意圖可憑。證人李游琇惠（原名李游惠美）
    即上揭一二九地號土地共有人之一於原審證稱：我不認識戊○○，他整地沒有通知我等語（詳見原審卷二第三一頁）。
    朱麗華即亦為上揭一二九地號土地共有人之一於原審亦證稱
    ：戊○○整地沒有經過我同意，他都沒有告訴我等語（詳見
    原審卷二第三五頁），被告亦供稱其在一二九地號堆積土石
    並未徵得全體共有人同意，本案證人陳麒治、陳忠心、王清
    鈿於原審雖證稱戊○○有打電話說要暫時堆積廢土以及整地
    辦理過戶等語，惟被告戊○○已將其共有部分賣予案外人，
    並已辦理過戶登記，其已非所有權人，且系爭第一二九地號
    土地共有人有二十四人，被告僅徵得三人之同意，其既未徵
    得其他全體共有人之同意，並無任何處分（整地）之權限，
    其竟在系爭土地開挖整地、堆積採取土石，顯有違反水土保
    持法第三十二條第一項之規定。
  (六)被告戊○○是否有違法開挖整地、採取土石，將土石分級後
    僱用周堅宏等司機載往台北市區工地販賣圖利之行為：
  1.被告戊○○於八十六年三月三十日，在第一次警訊中，問：
    警方於八十六年三月三十日十五時三十分至台北縣五股鄉○○路山坡地級配場（砂石場）是何人所經營？答：該砂石場
    是我所經營的，地主亦是我本人但尚未過戶。問：你從何時
    開始經營該砂石場，該地號為何？答：我是從兩天前才開始
    經營的，該地號係五股鄉○○段一二九、四０之一、五０之
    一號。問：你砂石（級配）從何而來？答：係從該址以挖土
    機開挖山坡土石而來的。警方臨檢時，我正準備要駕駛挖土
    機將砂石（級配）挖至大貨車上，我沒有申請開發許可（詳
    見偵查卷第四頁）。八十七年二月四日於原審供稱：是將旱
    地的土石載一部分到一二九地號，有的載到台北市○○路；
    我將土石運出去，一趟要給司機一千五百元（詳見原審卷一
    第六三頁反面、六十四頁）。八十七年十二月九日於原審供
    稱：一二九、四０之一、五０之一都是我的，我的持分是二
    分之一，一二九地號土地我在八十二年間轉賣他人，四０之
    一、五０之一中持分約四分之一我又再轉賣他人；我與一二
    九地號地主協調，將四０之一、五０之一地號土地上之土石
    載至一二九號地上，地主是陳水旺、高柳金、王清鈿、林景
    世（詳見原審卷一第一０七頁）。九十年八月一日於本院前
    審供稱：這三塊土地都有被開挖（詳見本院前審卷第三七頁
    ）。
  2.同案共同被告謝俊明於警訊中供稱：我係駕駛ＦＱ─四三三
    號營業大貨車，是戊○○叫我至該址載運砂石（級配）（詳
    見偵查卷第八頁）。鄭明宏於警訊中供稱：我係駕駛ＡＪ─
    六八七號營業貨運曳引車，我前往載運每次運費一千五百元
    ，我載運之土石（級配）要載至台北市○○路傾倒（詳見偵
    查卷第九頁至十頁）。張大行於警訊中供稱：我至現場係由
    戊○○向我收取提貨單後再載至台北市○○路附近交貨（詳
    見偵查卷第十一頁反面）。楊文球於警訊中供稱：每次運費
    一千五百元，欲前往台北市○○路傾倒（詳見偵查卷第十三
    頁反面至十四頁）。周堅宏於警訊中供稱：是戊○○叫我們
    去載運的，於今日上午十一點曾載一趟（十四米方）級配至
    台北市○○路○設路面，第二趟於今日十五時三十分許，欲
    前往載運時被警方查獲；運金為每趟一千五百元，向戊○○
    洽領，以紅色提貨單為憑據；由戊○○駕駛挖土機將級配夾
    填至我的車體內；今天所載運的級配是處理好絞碎的級配行
    情較好，市面上每米方行情約三百元左右，若未處理好之土
    級配行情則只有一百元左右；因現場有碎石機，戊○○係將
    現場山坡地所採挖之土級配挖下後，立即在現場進行絞碎，
    所以才有處理好之碎級配及土級配二種級配等語（詳見偵查
    卷第十五頁、十六頁）。
  3.被告戊○○親自開挖堆積採取土石土地之坐落、位置、面積
    等詳情，並經原審法院親赴現場履勘且囑託台北縣新莊地政
    事務所測量人員實施測量，各有勘驗筆錄、複丈成果圖及照
    片在卷可按（見原審卷一第一二七至一三一頁、一五八頁、
    原審卷二第八五至八七頁、八九至九九頁）。由上揭查獲時
    之照片觀之，其中附於偵查卷第二十六頁背面上及第二十七
    頁正面之四張照片，其山坡上之土石，有的為採挖之舊痕，
    然部分則為新挖之痕跡，且其地面上有大石堆積（同上偵查
    卷第二十六頁背面及第二十七頁上方之照片），有該照片在
    卷可資比對，經原審法院於八十七年三月十九日前往現場履
    勘，亦發現一二九地號有遭挖取之痕跡，此有原審勘驗筆錄
    及照片可憑（詳見原審卷一第九０至九三頁）。
  4.警方於八十六年三月三十日十五時三十分許，在上揭查獲時
    ，扣有挖土機一部、提貨單等二十張、對講機一台、碎石車
    一部，此制有「違反社會秩序維護法案件現場紀錄」一紙在
    卷（見偵查卷第十七頁）。再被告戊○○於上揭土地進口處
    設有鐵捲門，亦有現場照片一張在卷（見偵查卷第二十七頁
    背面下方）。
  5.此外，復有為警查獲時扣案之提貨聯十一張、驗貨聯二張、
    請款聯三張、存根聯四張，其上各載有車行、日期、車號、
    品名、數量、裝貨地、駕駛人、時間、驗收人各欄等情，有
    各該單據在卷 (見偵查卷第二十八頁至第三十二頁）。另被
    告戊○○所有之上開提貨聯等單據，其中有一張品名記載為
    大石，有十三張記載為中石，有一張記載為石，有上開扣案
    之提貨聯等單據可參。
  6.被告戊○○雖一再辯稱其僅將四○之一、五○之一地號土地
    上前案己○○所挖取棄置之土地集中至一二九地號上，整理
    四○之一、五○之一地號土地以便辦理過戶，並無新開挖整
    地採取土石販賣圖利之行為。惟查，現場第一二九地號上查
    獲堆積之土石並非證人己○○所遺留已詳如前述，被告戊○○於警詢時既供稱「在該地以挖土機開挖山坡土石．．．知
    道該山坡地禁止開採，沒有提出申請開挖許可．．．查獲的
    挖土機、碎石車、對講機及提貨單是我所有．．今天共出貨
    販賣六貨車砂石（級配）出去．．．有向政府機關申請開發
    許可，但沒被許可，有水土保持計劃書，但實際上並未做好
    水土保持設施，不過有做擋土牆」等語（偵查卷第一至六頁
    ）；共同被告張正壁供稱：「．．．戊○○在該處開挖山坡
    地已有一、二個月了，但如遇雨即停工」（見偵查卷第六頁
    ）。原審於八十七年十二月二十九日曾前往履勘現場，依勘
    驗結果所拍攝之現場照片一、二，據查獲之警員指稱查獲當
    時停挖土機及卡車處，被告指稱是第一二九地號，照片三、
    四、五，是查獲地點之遠觀圖，照片六、七與查獲地點相鄰
    是以前其他人所開挖已函送偵辦（詳見原審卷一第一二八、
    一二九、一三○、一三一頁）。八十八年二月二日原審第二
    次前往現場勘驗，據台北縣政府農業局人員表示第一二九地
    號地形經開挖後已經改變．．．已構成水土流失之情形（原
    審卷一第一五九頁），證人新莊地政事務所測量員胡正治於
    原審結證稱，土石堆積在第一二九Ｄ、一二九Ａ部分是另案
    之前所開挖的（應指己○○案，是八十五年間訴訟繫屬中前
    往測量）．．．一二九Ｄ應是後來開挖的．．．（詳見原審
    卷一第一八○頁），原審八十九年九月十九日會同海洋大學
    教授林三賢第三次前往勘驗，依其出具之鑑定意見─此區山
    坡地坡面開挖，據悉已移除七百噸土方，即已造成水土流失
    （見原審卷二第一八八頁），嗣於本院更審據被告辯護人交
    互詰問時證稱，所載移除七百噸土方是根據被告戊○○所為
    （詳見本院審判筆錄），參酌比對偵查卷第二十六頁背面及
    二十七頁之現場照片，案發時挖土機及大貨車均停在第一二
    九地號山坡地旁邊作業，顯見被告在一二九地號Ｄ處有新開
    挖採集土石並送往台北市○○路某處土地出售牟利之行為，
    洵屬無疑。
  (七)被告開挖整地、堆積土石是否有造成土石流失違反山坡地保
    育利用條例及水土保持法之行為：
  1.上開第一二九地號土地經原審法院會同台北縣政府農業局人
    員乙○○前往履勘，據乙○○稱第一二九地號地形地貌經開
    挖後已經改變，依行政院函示已構成有水土流失危險，且山
    坡上設有電塔，如水土流失易發生危險等語，有原審法院八
    十八年二月二日勘驗筆錄可稽（詳見原審卷一第一五八頁）
    。又上開土地經原審法院委請國立海洋大學林三賢教授於案
    發兩年半後之八十九年九月十九日經前往現場鑑定結果，此
    區山坡地坡面開挖，據悉已移除七百噸土方，即已造成水土
    流失；編號一二九Ｄ所開挖邊坡，由於未做表層護坡，坡面
    已風化並致局部坍蹋，若不作處理，會有持續風化並致水土
    流失之虞；編號五０─一處擋土牆，於離現有道路最遠端已
    斷裂形成大缺口，若不加修復，則缺口處易形成土石流失之
    通道；編號四０─一段處位於大約八Ｍ馬路旁之擋土牆於靠
    近四四─一及四四─三民宅處已嚴重龜裂，有坍蹋之虞等情
    ，亦有其鑑定函附卷可佐（見原審卷二第八八頁）。
  2.本院審理中再於九十五年三月九日會同林三賢教授、台北縣
    政府農業局人員乙○○、李岳樺、查獲本案之甲○○○○等
    人前往現場勘驗，依勘驗結果，第一二九地號接近稜線部分
    之山壁，仍可見土石披露，應是曾經經過開挖後之痕跡，鑑
    定人林三賢教授確認其八十九年所做之鑑定無誤，當時確有
    土石流失之虞，有勘驗筆錄及照片一、二可稽。九十五年十
    月三日本院審判程序林三賢教授再以鑑定證人到庭接受詰問
    證稱：「．．．偵查卷第二七頁上照片的位置，這個地方有
    開挖痕跡，沒有任何保護，恐有水土流失之虞，偵查卷沒有
    下邊坡的照片，該處一進門右邊靠近馬路，我們第一次會勘
    時（即地方法院）那裡有土堆，擋土牆已經塌陷壞掉了．．
    ．原審鑑定書所載，據悉已移除七百噸土方，是根據當時戊○○在場之陳述記載的」、「上邊坡因為沒有保護，所以恐
    有水土流失之虞，下邊坡第一次勘驗時因為擋土牆已經壞掉
    ，代表土方已經過重，顯示整個土方已經下陷往道路推擠．
    ．．土方太重會把擋土牆壓壞掉．．．擋土牆下邊坡的位置
    應是五○之一地號」、「現場雖沒有看到，因為當天去會勘
    時是好天氣．．．從現場判斷因為擋土牆的破壞，原因是棄
    土過重，所以把擋土牆壓壞」、「下邊坡的擋土牆會裂掉，
    土石就會往擋土牆裂縫處擠出去，會掉到擋土牆下方的水溝
    裡」、「該處應該是有開挖，才會做擋土牆，把它擋起來，
    再把土堆回去．．．一定是人為的開挖」等語。本件四○之
    一、五○之一地號被告戊○○供稱已整平土地，將種植蔬果
    、果樹，計劃能證明其有自耕能力，以申請取得自耕能力證
    明，俾能辦理四○之一、五○之一號旱地之所有權，另自白
    有在一二九地號開挖山坡地，挖取土石，並被查獲將土石外
    運台北市○○路某工地，已詳如前述，足證被告有在他人私
    有之山坡地開挖整地，採掘挖取土石，而未做好水土保持，
    造成水土流失等情，堪以認定。
  3.綜上所述，依被告戊○○上揭於警訊中之供述，並參佐扣案
    之挖土機及碎石機，可見被告戊○○並未擬具水土保持計劃
    ，送請向各該目的事業主管機關申請，即在上揭土地上挖取
    砂石，再依被告戊○○上揭於警訊中之供述，暨同案被告謝
    俊明、鄭明宏、楊文球、周堅宏上揭於警訊中之供述，且參
    諸上揭提貨聯、驗貨聯、請款聯、存根聯之單據，足見被告
    戊○○於上揭土地挖取砂石後，即在現場進行絞碎分級，並
    已將部分之砂石運出銷售牟利。蓋上揭土石若僅係廢土且不
    供銷售用，焉需分類大石、中石、石，而記載於上開單據上
    之理。又依證人李游琇惠、朱麗華等之證詞，顯見被告在上
    揭土地開挖時並未徵得全部地主之同意。另依上揭現場照片
    、勘驗筆錄及證人乙○○之證詞，暨國立海洋大學教授之鑑
    定結果，足見被告戊○○等在上述土地開挖整地，堆積採取
    土石，因未施作水土保持之處理，未做好坡面保護措施，土
    石遭下雨沖刷而下、有造成沖蝕、塌方現象，致生水土流失
    並危及下方民房住居及道路交通往來之公共危險，堪以認定
    。
  (八)被告戊○○已判決無罪確定之九十二年上訴字第二五五○號
    違反水土保持法一案之一二九地號與本案之一二九Ｂ、Ｃ、
    Ｄ地號開挖地點是否相同，其確定判決效力是否及於本案之
    一二九地號：
    查被告戊○○於九十一年間另被案外人丙○○檢舉在第一二
    九地號開挖整地，涉嫌違反山坡地保育利用條例案件，經檢
    察官提起公訴，案經原審法院九十二年度訴字第八三七號及
    本院九十二年度上訴字第二五五○號判決無罪確定。查系爭
    第一二九地號山坡地面積廣大，自八十年間起陸續被查獲多
    起違法開挖之行為，本院準備程序中經會同檢舉人丙○○於
    九十五年九月二十一日前往現場，無法確認該檢舉案件，被
    告戊○○是在某一特定地點開挖整地，確認具體之開挖地點
    ，有勘驗筆錄可證，尚難認九十一年另被檢舉起訴判決無罪
    確定之犯罪時間、地點與本案起訴之第一二九地號Ｂ、Ｃ、
    Ｄ部分相同，為該案無罪判決效力所及，附此敘明。
六、論罪科刑適用之法律：
    核被告戊○○所為，係犯水土保持法第三十二條第一項之罪
    （按此部分雖同時觸犯刑法竊占罪及違反山坡地保育利用條
    例第三十五條第三項之罪，惟與違反水土保持法屬法律競合
    ，應依最重之水土保持法第三十二條第一項處罰。公訴人認
    被告戊○○之行為係觸犯山坡地保育利用條例第三十五條第
    三項之罪，容有未洽，併此敘明）。
七、撤銷原判決之理由：
    按山坡地保育利用條例第三十條已於八十七年一月七日修訂
    刪除，原審失查，誤認被告戊○○之犯行有觸犯山坡地保育
    利用條例第三十條第一項之規定，惟與違反水土保持法屬法
    律競合，應依最重之水土保持法第三十二條第一項處罰，自
    有未合。被告上訴否認犯行，雖無理由，惟原審判決關於被
    告戊○○部分，既有上揭可議之處，自無可維持，應由本院
    就此部分撤銷改判。
八、量刑審酌之事由：
    爰審酌被告戊○○之素行，為圖暴利，未做水土保持，擅自
    挖取土石，危及附近民眾安全，及犯罪手段、所生損害，涉
    案程度及犯後之態度等一切情狀，量處如主文第二項所示之
    刑，以示懲儆。
九、沒收：
    挖土機、碎石機各一部，乃被告戊○○所有而供其開挖整地
    、堆積採取土石所使用之機具，已據被告戊○○於警訊中供
    述無誤，並經周堅宏於警訊中供承不諱，互核相符，被告戊○○辯稱係他人所有，放置於該處云云，不足採信，自應依
    水土保持法第三十二條第五項之規定宣告沒收；又載運之土
    方單據共二十張（提貨聯十一張、驗貨聯二張、請款聯三張
    、存根聯四張），則係被告戊○○所有供本件犯罪所用之物
    ，已據其供明在卷，應依刑法第三十八條第一項第二款之規
    定，予以宣告沒收。另對講機一台，係一般民眾生活用品，
    被告戊○○辯稱係別人留下之物品，且司機張大行於警訊中
    供稱係按鳴喇叭，電動捲門就自行打開等語，本院復查無證
    據足認係被告戊○○所有供本件犯罪所用之物，爰不為宣告
    沒收，併此敘明。
十、檢察官移送併辦部分九十年度偵字第八０八０號（含八十七
    年度偵字第二五四一八號、八十八年度偵字第三九０四號）
    ：以被告戊○○與李宗賢、己○○自八十一年迄八十七年，
    在上述地段一二九地號、四０－一地號、五０－一地號等土
    地上，濫墾山坡地，面積約九公頃，危害山上台電電塔及登
    林路附近住戶安全，因認被告戊○○此部份涉違反山坡地保
    育利用條例第三十五條之罪嫌，移請併辦云云。惟本件訊據
    被告戊○○僅承認自八十六年三月二十九日至三十日有在上
    址開挖整地、堆積土石等，餘則堅決否認，經查本件公訴人
    謂被告戊○○有上開犯嫌，僅以法務部調查局台北縣調查站
    之移送書內所附之八十八年一月十六日之會勘紀錄及台北縣
    政府於八十七年十月二十九日以八七北府農六字第三四三一
    ０七號函為主要依據，然上開會勘紀錄內並未有當場查獲被
    告戊○○有上述違法行為之事證，亦未查獲任何工作物或機
    具，有該會勘紀錄附於台灣板橋地方法院檢察署八十八年偵
    字第三九０四號偵查卷第二頁背面至第三頁可參，而台北縣
    政府上開函移送被告李宗賢等四十二人違反山坡地保育利用
    條例及水土保持法，並未移送被告戊○○，有該移送函附於
    台灣板橋地方法院檢察署八十七年度偵字第二五四一八號偵
    查卷第一頁至十二頁可按，且其係依台北縣政府八十七年十
    月二十三日之會勘紀錄而為移送，其犯罪時間亦與被告戊○○所涉之上開犯行相距年餘，被告戊○○復否認有反覆為之
    之犯意，公訴人認有連續犯之裁判上一罪關係，尚乏依據，
    本院無從併予審理判決，自應退由公訴人另行處理，附此敘
    明。
貳、無罪部分：
一、公訴意旨以：戊○○原係座落臺北縣五股鄉○○段一二九、
    四０之一及五０之一地號山坡地之地主或使用權人，明知於
    山坡地開發建築、採取或堆積土、石及其他開挖整地者，均
    應先擬具水土保持計畫，送請各該目的事業主管機關會同主
    管機關核定並監督實施等規定，竟自民國八十六年二月間某
    日起，即意圖牟利，未先擬具水土保持計畫，擅自開挖附著
    於前開山坡地上之土、石以供作為營建工程使用之級配載運
    往他地販賣，並僱用丁○○在開挖場所外負責擔任把風及啟
    閉電動大門之工作，另僱請周堅宏、楊文球、張大行、鄭明
    宏、謝俊明等五人分別駕駛營業用之曳引車負責載運由戊○○駕駛二００型挖土機所挖掘之前述土、石前往臺北市○○
    路等販賣地點，前後共達一、二個月之久，致使該處山坡地
    土、石大量流失，足生公共之危險。嗣於八十六年三月三十
    日十五時許，在上開山坡地為警查獲上情，並扣得二００型
    挖土機、碎石車各一輛，對講機、無線電各一部及提貨單據
    共二十張等物，因認被告丁○○涉犯山坡地保育利用條  例
    第三十五條第三項、第三十條之罪嫌。
二、按犯罪事實應依證據認定之，無證據不得認定犯罪事實；又
    不能證明被告犯罪者，應諭知無罪之判決，刑事訴訟法第一
    百五十四條第二項、第三百零一條第一項前段分別定有明文
    。次按，所謂證據，係指直接間接足以證明犯罪行為之一切
    證人、證物而言；且事實之認定，應憑證據，如未能發現相
    當證據，或證據不足以證明，自不能以推測或擬制之方法，
    以為裁判基礎，最高法院三十年上字第一二八號、四十年臺
    上字第八十六號判例均可資參考。再按，認定不利於被告之
    事實，須依積極證據，苟積極證據不足為不利於被告事實之
    認定時，即應為有利於被告之認定，更不必有何有利之證據
    ，最高法院三十年上字第八一六號判例意旨可資參照。
三、公訴人認被告丁○○涉犯上開罪嫌，無非係以上開犯罪事實
    業據同案被告戊○○及周堅宏、楊文球、鄭明宏、謝俊明、
    張大行等人於警訊中陳明甚詳，其相互間之說詞亦大抵相符
    ，此外，並有挖土機一部、提貨單等二十張、對講機一台、
    碎石車一部及「違反社會秩序維護法案件現場紀錄」一紙（
    見偵查卷第十七頁）等扣獲之物為其論據。
四、訊據上訴人即被告丁○○對於上開犯罪事實堅決否認，辯稱
    我係在該土地上養雞，被查獲當日係前往養雞，並未參與挖
    取砂石等語。經查：共同被告戊○○於警詢雖供稱丁○○幫
    我負責開電動大門供營業大貨車進出並防止警方取締；被告
    丁○○於警詢雖供稱持大門遙控器，遙控大鐵門讓大卡車進
    出以防止警方取締；共同被告周堅宏亦供稱丁○○幫我們開
    啟大門進入後由戊○○駕駛挖土機將級配夾填至我的車體內
    等語。惟被告丁○○嗣後即辯稱因當天中午戊○○外出吃飯
    臨時交付遙控器請我幫他開啟鐵門，讓大貨車進出，我只在
    該處租用一雞寮養雞及鴿子，並非戊○○之員工，且其餘共
    同被告張大行、楊文球、鄭明宏、謝俊明均未指稱被告丁○○在場有幫忙開啟鐵門或參與開挖整地之行為，有各警詢筆
    錄可稽，且共同被告戊○○嗣於偵審中一再供稱丁○○僅是
    在該處養雞，並非其所僱用之員工，共同被告周堅宏於檢察
    官偵訊時亦證稱我們工作時並沒有看到丁○○，我也不認識
    他，但該處確有雞舍等語（偵查卷第六六頁）；於本院前審
    證稱僅看見被查獲當天丁○○幫忙開門（見上訴卷第九八頁
    ）；另共同被告周堅宏、張大行、楊文球、鄭明宏、謝俊明
    亦均一致供稱我們是受僱於戊○○駕駛大卡車前往該處載運
    砂石，戊○○在現場開挖土機夾取土石上來。且據共同被告
    楊文球於警詢供稱開車前往載運砂石，該場負責人戊○○隨
    即以遙控器打開大門讓我進入載運，當我進入後大門隨即落
    下關起來，當我載運好後才開啟大門讓我出去．．．我不知
    道該砂石場有把風看門以逃避警方人員追緝（詳見偵查卷第
    十四頁），足證被告張正壁僅於警方前往取締查獲本件違反
    山坡地保育利用條例當天偶爾幫戊○○開啟鐵門，並未有任
    何參與開挖整地堆積土石之行為，亦非為戊○○之違法行為
    為幫助把風之工作。原審審理中曾於八十七年三月十九日前
    往現場履勘，現場確有雞舍一座，有勘驗筆錄及照片一幀可
    稽（見原審卷一第九一頁、第九四頁），證人即查獲本案之
    甲○○○○於本院前審證稱查獲現場確有在養雞等語（本院
    前審卷第八二頁），被告丁○○所辯應可採信。
五、綜上所述，本件依調查所得證據尚不足以證明被告丁○○確
    有前開公訴意旨所指之犯行，此外，復查無其他積極證據足
    資證明被告有何違反山坡地保育利用條例之犯行，則揆諸首
    開說明，不能證明被告犯罪，原審未詳予審究，遽為被告丁○○有罪之判決，尚嫌速斷。被告上訴意旨就此指摘原判決
    不當，求予撤銷改判，為有理由，自應由本院將原判決關於
    被告丁○○部分予以撤銷改判，依法為被告丁○○無罪之諭
    知。
、適用之法律：
  (一)程序法方面：刑事訴訟法第三百六十九條第一項前段、第三
    百六十四條、第二百九十九條第一項前段、第三百零一條第
    一項前段。
  (二)實體法方面：水土保持法第三十二條第一項、第五項，刑法
    第十一條前段、第三十八條第一項第二款。
本案經檢察官吳慧蘭到庭執行職務。
中    華    民    國    95    年    10    月    24    日
                  刑事第五庭  審判長法  官  吳    敦
                                    法  官  張 傳 栗
                                    法  官  吳 啟 民
以上正本證明與原本無異。
如不服本判決，應於收受送達後十日內向本院提出上訴書狀，其
未敘述上訴之理由者並得於提起上訴後十日內向本院補提理由書
（均須按他造當事人之人數附繕本）。
                                    書記官  江 采 廷
中    華    民    國    95    年    10    月    26    日
附錄：本案論罪科刑法條全文
水土保持法第三十二條第一項：
在公有或私人山坡地或國、公有林區或他人私有林區內未經同意
擅自墾殖、占用或從事第八條一項第二款至第五款之開發、經營
或使用，致生水土流失或毀損水土保持之處理與維護設施者，處
六月以上五年以下有期徒刑，得併科新台幣六十萬元以下罰金。
但其情節輕微，顯可憫恕者，得減輕或免除其刑。


司法院資訊處製作；財團法人民間司法改革基金會備份。
